【裁判字號】    98,保險,23
【裁判日期】    991014
【裁判案由】    保險契約關係存在等
【裁判全文】
臺灣桃園地方法院民事判決              98年度保險字第23號
原      告  呂素梅
            蘇思國
共     同   朱昭勳律師
訴訟代理人
被      告  全球人壽保險股份有限公司
法定代理人  劉先覺
訴訟代理人  王聖舜律師
複代理人    林峻立律師
上列當事人間確認保險契約關係存在等事件，於民國99年9 月30
日辯論終結，本院判決如下：
    主  文
確認原告呂素梅於民國九十六年八月三十一日投保被告公司之「
全球人壽終身壽險」【要保人為原告呂素梅、被保險人為原告蘇
思國、保險單號碼為第000000000號，包括「全球人壽
住院醫療保險」、「全球人壽防癌終身健康保險附約」、「全球
人壽保費豁免附約」】保險契約關係存在。
被告應給付原告蘇思國新臺幣肆拾壹萬陸仟零陸拾玖元，及其中
新臺幣壹拾貳萬捌仟柒佰伍拾元部分，自民國九十七年七月二十
六日起，按年息百分之五計算之利息；其餘新臺幣貳拾捌萬柒仟
參佰壹拾玖元部分，自民國九十八年十二月十一日起，按年息百
分之五計算之利息。
原告其餘之訴駁回。
訴訟費用由被告負擔五分之三，原告呂素梅、蘇思國負擔五分之
二。
本判決第二項部分，得假執行。但被告如以新臺幣肆拾壹萬陸仟
零陸拾玖元為原告蘇思國預供擔保，得免為假執行。
原告其餘假執行之聲請駁回。
    事實及理由
壹、程序方面：
一、按「當事人得以合意定第一審管轄法院。但以關於由一定法
    律關係而生之訴訟為限。」民事訴訟法第24條第1 項定有明
    文。本件依兩造所簽訂之全球人壽終身壽險契約條款第32條
    本文約定：「因本保險契約發生訴訟時，同意以要保人住所
    所在地地方法院為第一審管轄法院」，並依全球人壽住院醫
    療保險附約契約條款第25條前段約定：「因本附約涉訟者，
    同意以要保人住所所在地地方法院為第一審管轄法院」，則
    原告呂素梅既為要保人，其住所位於本院管轄區域內，併與
    被保險人即被告蘇思國起訴請求確認兩造間之保險契約關係
    存在，而依上開住院醫療保險附約契約條款請求給付保險金
    ，乃就兩造間保險契約法律關係涉訟，揆諸首揭說明，本院
    自有管轄權，此先敘明。
二、按訴狀送達後，原告不得將原訴變更或追加他訴，但請求之
    基礎事實同一者、擴張或減縮應受判決事項之聲明者，不在
    此限，民事訴訟法第255 條第1 項但書第2 款、第3 款定有
    明文。本件原告起訴時，初列系爭保險契約之要保人呂素梅
    為原告，並為訴之聲明：「確認原告與被告間如原證一所示
    之保險契約存在。被告應給付原告新台幣（下同）772,856
    元及自民國97年7 月15日起至清償日止，按年利率百分之5
    計算之利息。」；嗣於98年12月16日具狀追加被保險人蘇思
    國為原告，並變更其部分聲明為：「被告應給付原告蘇思國
    新台幣（下同）772,856 元及自民國97年7 月15日起至清償
    日止，按年利率百分之5 計算之利息。」；又於99年9 月30
    日具狀減縮其所請求金額之利息起算日，而變更其部分訴之
    聲明為「被告應給付原告772,856 元，其中234,754 元自97
    年7 月10日起至清償日起按年利率百分之5 計算之利息，另
    203,295 元及303,658 元均自起訴狀送達被告起至清償日止
    按年利率百分之5 計算之利息。」。上開原告之訴之變更及
    追加，核屬請求之基礎事實同一者，又或為減縮應受判決事
    項之聲明者，揆諸前開法文，原告於本院是日程序所為聲明
    之變更及追加，自屬合法，亦應准許。
三、按確認法律關係之訴，非原告有即受確認判決之法律上利益
    者，不得提起之。民事訴訟法第247 條第1 項定有明文。又
    所謂即受確認判決之法律上利益，係指法律關係之存否不明
    確，原告主觀上認其在法律上之地位有不安之狀態存在，且
    此種不安之狀態，能以確認判決將之除去者而言。最高法院
    52年台上字第1237號著有判例可資參照。本件原告主張被告
    解除系爭保險契約為不合法，兩造間之保險契約關係仍存在
    ，惟此為被告所否認，則原告在私法上之地位確有受侵害之
    危險，而此項危險得以對於被告之確認判決除去之，是本件
    原告所提起確認部分之訴，應認有確認利益。
貳、實體方面：
一、原告起訴主張：原告呂素梅於96年8 月3 日與被告全球人壽
    保險股份有限公司簽訂以原告蘇思國為被保險人之人身保險
    保險契約，主契約為「全球人壽終身壽險」，附約則為「全
    球人壽住院醫療保險」、「全球人壽防癌終身健康保險附約
    」、「全球人壽保費豁免附約」等，年繳保費為24,909元，
    即如原證一所示（下稱系爭保險契約）；且依系爭住院醫療
    保險附約所約定之保險金給付項目及其金額，為病房及膳食
    費用（每日）3,000 元、一般手術費55,000元、醫療費用12
    萬元，被保險人並得選擇申請給付「日額保險金」，由被告
    依其投保計劃之各項保險金給付限額表所載每日病房費用保
    險金限額之百分之56乘以實際住院天數。嗣於系爭保險契約
    生效後，原告蘇思國因健康檢查而於97年6 月11日至心盛醫
    學影象中心接受高階電腦斷層掃瞄，發現冠狀動脈有鈣化現
    象，遂經門診安排於97年6 月23日前往台北榮民總醫院（下
    稱榮民醫院）住院，並於隔日即24日接受介入性心導管手術
    ，自費置放藥物支架2 支、血管內超音波1 支、等張性顯影
    劑3 瓶，而於97年6 月26日出院，此次手術合計醫療費【
    234,754 元】；復於97年7 月14日接受第2 次介入性心導管
    手術，自費置放藥物支架2 支、等張性顯影劑4 瓶，醫療費
    【203,295 元】；後於98年2 月11日又進行介入性心導管手
    術，自費置放藥物支架1 支、等張性顯影劑4 瓶，醫療費【
    31,149元】；再於98年11月1 日接受介入性心導管手術，自
    費置放藥物支架，醫療費用【303,658 元】。故因上開4 次
    手術，原告蘇思國總計支出【772,856 元】。詎原告於97年
    7 月10日請求被告保險理賠上開部分醫藥費234,754 元，後
    兩次以口頭請求並轉交收據，惟被告均拒絕理賠，並以原告
    呂素梅違反保險告知義務為由，依保險法第64條主張解除系
    爭保險契約，而於其所寄發存證信函（97年10月8 日台北松
    江路郵局第02344 號）中稱以：『於投保系爭保險契約前，
    被保險人蘇思國即於96年6 月29日經心臟超音波檢查為「左
    心房擴大、左心室肥大」及於96年6 月30日因「自發性高血
    壓」至怡仁綜合醫院（下稱怡仁醫院）接受門診治療；又於
    96年7 月16日因「食道逆流、胸痛」至姜博文診所接受門診
    治療，惟原告呂素梅於投保時，對於要保書告知事項「1.最
    近二個月內是否曾因受傷或生病接受醫師治療、診療或用藥
    ？」及「5.過去五年內是否曾因患有下列疾病而接受醫師治
    療、診療或用藥？A.高 血壓症（指收縮壓超過l40mm /Hg
    或舒張壓超過90mm/Hg）、狹心症、心肌梗塞、心肌肥厚…
    」（下稱系爭告知事項）之詢問均勾選「否」，致嚴重影響
    被告之危險估計』等語。然原告蘇思國固於96年6 月28日因
    胸口悶不舒服，前往怡仁醫院就診，而於96年6 月29日心臟
    超音波檢查報告顯示其左心室肥大，惟運動心電圖顯示正常
    ，並無冠狀動脈心臟病之證據；後於96年6 月30日之門診雖
    亦有血壓稍高之情形，但醫師未表示有罹患高血壓，亦未處
    方高血壓用藥或施以治療，僅口頭告知門診常有「白袍症」
    現象，如每天量血壓，連續一個月均維持在正常值範圍，即
    屬正常體況；另於96年7 月16日因胸痛於姜博文診所就診時
    ，醫師亦僅診斷為「逆流性食道炎」、「急性支氣管炎」。
    而原告呂素梅於投保時，即曾將此病症告知被告公司業務員
    ，業務員依其專業評估此症普遍，致未記明於要保書，並無
    刻意隱瞞；況且，原告蘇思國係於投保1 年後始出現冠狀動
    脈心臟病之徵兆，故被告稱原告隱瞞上開病症而影響其對於
    被保險人之罹冠狀動脈心臟病危險評估，自非事實。是以，
    原告蘇思國於97年6 月23日因心臟血管疾病住院治療前，並
    未有因高血壓、冠狀動脈心臟病而有就診、治療或用藥之情
    事，與其前述之投保前疾病亦無關聯性，則該事項對於已確
    定發生之保險事故不具任何影響，不足以變更或減少保險人
    即被告對於危險之估計，尚不得解除契約或拒絕理賠，此亦
    經財團法人保險事業發展中心以98年6 月3 日回函所贊同等
    語。並聲明：(一)確認原告與被告間如上述之系爭保險契約存
    在。被告應給付原告772,856 元，其中234,754 元自97年7
    月10日起至清償日起按年利率百分之5 計算之利息，另其餘
    203,295 元及303,658 元均自起訴狀送達被告起至清償日止
    按年利率百分之5 計算之利息。(二)原告願供擔保請准宣告假
    執行。
二、被告則以：原告呂素梅以其未告知不實為由，主張被告不得
    解除契約，惟依保險法第64條第2 項但書規定，其應就「該
    危險之發生是否與原告未告知或不實說明之事項並無關聯，
    且該事項已確定對危險之發生不具任何影響」，負舉證責任
    。而依原告蘇思國前於怡仁醫院病歷資料及鑑定結果所示，
    其確有於96年6 月28日至30日，舒張壓達96、98mm/hg ，左
    心房擴大、左心室肥大，及發生「ESSENTIALHYPERTENS ION
    （自發性高血壓）」等情，並經負責診治之醫生提出追蹤血
    壓變化及觀察胸悶之建議，足見原告呂素梅已受告知被保險
    人有上開病症，而上開就診日亦僅距要保書填寫時（即96年
    8 月31日）約2 個月，並符合系爭告知事項所示情形及病症
    ，原告呂素梅卻對此詢問事項勾選「否」，而實務見解均肯
    認凡就要保書「告知事項」所約定之詢問內容未據實說明，
    此事實即足以變更或減少保險人對於危險之估計；又醫學文
    獻上顯示高血壓對心臟會產生直接影響是引起冠狀動脈硬化
    ，間接影響則是使左心室負荷過於沉重，上開病症與本件申
    請理賠之心臟血管疾病，實有關聯；倘於投保時據實說明，
    被告會以延期承保處理，並要求提供體檢報告、就診病歷再
    行評估，而對於上開病症再觀察一年以上始予決定承保與否
    。是以，原告未據實告知高血壓、心肌肥厚等情，足以影響
    被告公司對危險之估計，破壞保險契約之對價平衡原則，違
    反保險法第64條規定，則被告於97年10月8 日以存證信函解
    除系爭保險契約，自屬有據。至原告所提出財團法人保險事
    業發展中心函，並無拘束力，亦非醫學專業，且該函所指與
    冠狀動脈心臟病無關聯性之未告知項目，係指「逆流性食道
    」、「急性支氣管炎」，並率謂被保險人投保前未經醫師診
    斷或告知罹患高血壓及心臟血管疾病，而忽略「心肌肥厚」
    即屬要保書告知事項，為原告所明知，該函文並不可採。另
    原告所列計請求金額亦不正確，蓋依系爭住院醫療保險附約
    計劃五所示各項保險給付項目限額，原告所列4 次醫療費用
    ，除第三次之金額外，其餘各次金額均逾住院給付限額12萬
    元，每次僅得以12萬元計，再加計歷次病房及膳食費用8,75
    0 元、8,750 元、8,465 元、7,42 0元，合計應為416,069
    元等語資為抗辯。並聲明：(一)原告之訴及假執行之聲請均駁
    回。(二)訴訟費用由原告負擔。(三)如受不利判決，願供擔保請
    准宣告免為假執行。
三、不爭執事項：
  (一)原告蘇思國於於93年6 月9 日即曾至怡仁醫院就診，並進行
    胃部十二指腸鏡之檢查。嗣於96年6 月28日再因胸悶不適而
    至該院就診，並於同年月29日為心臟超音波檢查、運動心電
    圖檢查，而經心臟超音波檢查結果顯示為「左心房擴大、左
    心室肥大」，血壓值則為收縮壓130mm/Hg，舒張壓則為96mm
    /Hg;再於同年月30日再至該院就診，負責診療之醫師（石建
    晟）則於病歷資料上記載原告蘇思國有「essent ialhypert
    ension」（自發性高血壓）之情形，血壓值為收縮壓136mm/
    Hg，舒張壓為98mm/Hg 。但當日醫師並無開立任何藥物予原
    告蘇思國，或針對原告蘇思國再為任何檢查、安排任何後續
    就診之情形。
  (二)原告呂素梅於96年8 月31日與被告全球人壽保險股份有限公
    司簽訂以原告蘇思國為被保險人之「全球人壽終身壽險」契
    約（即系爭保險契約），保險金額為30萬元，保險項目包括
    「全球人壽終身壽險」、「全球人壽住院醫療保險附約」、
    「全球人壽防癌終身健康保險附約」、「全球人壽保費豁免
    附約」，每年保費為24,536元，契約期滿日為158 年8 月31
    日。
  (三)「全球人壽住院醫療保險附約」契約條款第五條載有：「被
    保險人…住院診療或門診手術時，本公司依被保險人住院…
    或門診手術所實際支付之病房費、膳食費、護理費（不含特
    別護士費）及醫師診察費核付住院病房費用保險金。但其每
    日最高給付金額不得超過本附約“各項保險金給付限額表“
    上所載其投保計劃之「每日病房費用保險金限額」；第六條
    載有：「被保險人…住院治療或門診手術時，本公司依被保
    險人…所實際支付之下列各項費用核付住院醫療費用保險金
    。…. 二、醫師指示用藥及處方藥。…四、掛號費及證明文
    件。…六、超過全民健康保險給付之住院醫療費用」；第七
    條載有：「…本公司依被保險人…所實際支付之下列各項手
    術費用核付手術費用保險金。但以不超過本附約“各項保險
    金給付限額表“上所載其投保計劃之「每次手術費用保險金
    限額」乘以「外科手術名稱及費用表」中各項百分率所得之
    數額為限」；第十三條載有：「本附約保險期間為一年，保
    險期間屆滿時，要保人得交付續保保險費，以逐年使本附約
    繼續有效，本公司不得拒絕續保」等語。並有住院醫療保險
    附約之保險金給付限額附表，載有：「被保險人蘇思國，投
    保計劃五，病房及膳食費用3,000 元，一般手術費保險金55
    ,000元，醫療費用保險金12,000元，附屬品（詳條款第11條
    第3 款）6,000 元。被保險人得選擇申請給付『日額保險金
    』，本公司依其投保計劃之『各項保險金給付限額表』所載
    『每日病房費用保險金限額』之百分之五十六乘以實際住院
    天數給付『日額保險金』」等語。
  (四)原告蘇思國於97年6 月23日，因心臟相關疾病進入行政院國
    軍退除役官兵輔導委員會台北榮民總醫院（下稱「台北榮總
    醫院）住院治療檢查，於97年6 月24日接受介入性心導管手
    術，自費置於藥物支架2 支和血管內超音波1 支和等張性顯
    影劑3 瓶，於同日進入心臟加護病房，並於6 月25日轉至普
    通病房，至6 月26日出院，支出自費醫療費用23,4754 元（
    包括病房及膳食費用8,750 元），原告呂素梅並就此於97年
    7 月10日向被告公司申請理賠。
  (五)原告蘇思國於97年7 月14日，因未明示之慢性缺血性心臟病
    進入台北榮總醫院住院治療，於7 月15日接受介入性心導管
    手術，自費置放藥物支架2 支和等張性顯影劑4 瓶，於同日
    進入心臟加護病房，於7 月16日轉至普通病房，7 月17日出
    院，支出醫療費用20,3295 元（包括病房及膳食費用8,750
    元）。
  (六)原告蘇思國於98年2 月16日，因冠心症及高血脂症進入台北
    榮總醫院住院治療，於2 月17日接受介入性心導管手術，自
    費置放藥物支架1 支於右冠動脈及等張性顯影劑4 瓶，並在
    加護病房留置一晚，於2 月18日轉至普通病房，2 月19日出
    院，支出醫療費用3,1149元（包括病房及膳食費用8,465 元
    ）。
  (七)原告蘇思國於98年11月1 日，因冠心症及高血脂症進入台北
    榮總醫院住院治療，於11月2 日接受介入性心導管手術，自
    費置放藥物支架，並於加護病房留置一晚，於11月3 日轉至
    普通病房，11月4 日出院，支出醫療費用30,3658 元（包括
    病房及膳食費用7,420元）。
  (八)系爭保險契約之要保書第陸條告知事項第5 項：「過去五年
    內是否曾因患有下列疾病而接受醫師治療、診療或用藥？A.
    高血壓症（指收縮壓超過140mm/Hg或舒張壓超過90mm/H g）
    、狹心症、心肌梗塞、心肌肥厚…」之詢問事項，原告呂素
    梅於簽訂系爭保險契約當時，就該詢問事項於被保險人欄之
    回答勾選「否」。被告於97年10月8 日寄發台北松江路郵局
    第02344 號存證信函予原告，以原告於上開詢問事項之回答
    勾選「否」，而嚴重影響被告核保之危險評估，違反保險法
    第64條據實告知義務之規定為由，通知原告解除契約。
四、本院判斷：是本件之爭點乃在於：原告於簽訂系爭保險契約
    時，被保險人即原告蘇思國是否有高血壓或心室肥厚之狀態
    ，原告就此情形是否知悉？其究竟有無違反告知義務？若有
    違反告知義務，此義務之違反是否足以變更或減少被告對於
    危險之估計？並與危險之發生具關聯性？被告解除系爭保險
    契約是否有據？若該保險契約仍確定存在，原告蘇思國可據
    以請求之保險金數額及其利息為何？茲論述如下：
  (一)按訂立契約時，要保人對於保險人之書面詢問，應據實說明
    。要保人故意隱匿，或因過失遺漏，或為不實之說明，足以
    變更或減少保險人對危險之估計者，保險人得解除契約；其
    危險發生後亦同。保險法第64條第1 項、第2 項前段定有明
    文，此條文立法意旨，係基於保險契約為最大誠信契約、保
    費負擔與風險評估之公平性及契約對價平衡之原則，課以要
    保人及被保險人於投保時，對保險人之書面詢問負有據實告
    知義務，俾保險人就危險之估計能作正確判斷，一方面因保
    險事業之經營，保險人必須就負擔之危險，知悉有關令其承
    擔風險之重要事項，故對最能知悉該事實之要保人，明文規
    定使其負擔此一告知義務；另一方面，保險人為一具有從事
    保險營業專門知識與經驗之人，對業務之經營，須盡較一般
    常人為高之注意義務，故保險人不得僅依要保人之聲明為估
    定風險之唯一依據，仍須就訂約有關事項，為適當及必要之
    調查，此由保險法第64條第3項 特別規定行使解除權之短期
    除斥期間，要比民法第93條意思表示受詐欺而為撤銷應於發
    見後1 年內或自意思表示經過10年內為之期間較短，以求早
    日確定雙方關係即明，故保險人依保險法第64條規定得解除
    契約或拒絕理賠條件，為要保人及被保險人對於保險人之書
    面詢問有不實說明或故意隱匿，致影響保險人對危險評估程
    度情形。保險法既賦予保險人得以書面詢問要保人或被保險
    人有關評估保險標的各項事由之權，要保人或被保險人對保
    險人之詢問、調查，復有據實陳述義務，可見保險法第64條
    為求兼顧要保人與保險人雙方權益，避免要保人或被保險人
    為不實陳述致影響保險人對風險之評估，以及保險人承保時
    如不為相當調查，於未發生保險事故時坐享收取保險費利益
    ，而於保險事故發生時，任意指摘要保人未盡據實告知之義
    務而解除契約之不當。且書面詢問、調查並無困難，如保險
    人不盡其書面詢問義務，僅依過往資料率予承保，保險人應
    就其自身之輕忽注意義務，承受風險，其對風險之評量，既
    未因要保人消極未告知實際事項，造成額外負擔，此對價平
    衡原則並未遭到破壞，保險人自不得據以解除契約。另外，
    要保人故意隱匿，或因過失遺漏，或為不實說明，足以變更
    或減少保險人對於危險之估計者，保險人得解除契約；其危
    險發生後亦同。但要保人證明危險之發生未基於其說明或未
    說明之事實時，不在此限。此為保險法第64條第2 項所規定
    ，是據此規定及上開說明，就違反據實說明義務與危險發生
    之間無因果關係一事，雖應由要保人負舉證責任，但就要保
    人是否違反據實說明義務一事，則應由保險人負舉證責任甚
    明。
  (二)經查，參照怡仁綜合醫院99年4 月29日敏怡（歷）字第2010
    0024號函文所示：「患者（即原告蘇思國）因胸悶不適於96
    年6 月28日至本院就診，門診時詢問其病史，除家族史有心
    肌梗塞外，患者否認有高血壓、糖尿病、高血脂及抽煙等危
    險因、子。因運動心電圖正常，但超音波有輕度左心室肥厚
    ，兩次血壓分別為130/96及136/98。故建議其追蹤血壓變化
    及觀察胸悶是否持續發生。但病人此後並未再回診，故無法
    得知其病情發展及變化」等語（參本院卷一第327 頁、328
    頁），而證人即為原告蘇思國為上開診療行為之醫師石建晟
    ，亦到庭證稱其確有於96年6 月28日告知就診之病患即原告
    蘇思國，當日以超音波檢查發現有左心房肥大之問題，亦有
    告知原告蘇思國其於怡仁醫院就診時，兩次血壓之檢測值（
    參本院卷二第66頁）；而原告訴訟代理人亦陳稱原告蘇思國
    於至怡仁醫院就診時，確實知悉血壓之檢測值（參本院卷第
    14 頁 背面、99年6 月10日之言詞辯論筆錄）。從而，綜上
    所述，足堪認定原告蘇思國至怡仁醫院就診時，確實知悉其
    有如上述左心室肥厚之情形及2 次血壓之確定檢測數值。
  (三)然參以上述怡仁醫院所提供原告蘇思國之病歷資料（96年6
    月30日），其上確有記載「essent ialhypertension」（自
    發性高血壓）之情形；惟此業據當日為被告進行診療、製作
    該病歷資料之醫師石建晟到庭證稱：『essentialhypertens
    io n』（自發性高血壓），並不是診斷出來原告蘇思國當時
    存有之疾病，只是因為醫院在行政管理上就門診病人，必須
    在電腦輸入暫時性之診斷，才能完成此次之診療，而通常病
    人在初次門診時，無法確定他的病症而做出確定之診斷，所
    以先給一個暫時性之診斷。故該次之診斷並無診斷出原告蘇
    思國有高血壓疾病。再原告蘇思國左心房肥大之程度還在誤
    差範圍內，且因恐原告蘇思國係因為醫生為其量測血壓而發
    生「白袍高血壓」之現象，以致血壓檢測值關於舒張壓部分
    有偏高之情形，所以請他回去追蹤是否有高血壓等語（參本
    院卷二第66頁背面、第67頁）。準此，可認原告蘇思國雖於
    上開時日至怡仁醫院就診時，即已得知自己當日有如前揭「
    血壓（舒張壓）檢測值偏高」之情形，然為其診療之醫師並
    無診斷出並告知其有高血壓之病症，醫師更認原告蘇思國當
    日檢得左心房肥大之程度仍在誤差範圍內，醫師亦無就此血
    壓高及左心房肥大之狀態給予原告蘇思國任何進一步之檢查
    、安排下次回診治療或給藥之行為；僅有建議追蹤血壓變化
    及觀察胸悶，並不算積極之診療行為。故就此情形而言，原
    告蘇思國實無從確認己身是否有罹患「高血壓」、「心肌肥
    厚」或相關之病症，是原告蘇思國於至怡仁醫院就診後、其
    配偶即原告呂素梅為其投保時，其等應不知悉原告蘇思國有
    罹患高血壓及心臟相關疾病之情形。故不論原告有無將此等
    就醫情形，告知其保險業務員或是否有於保險契約之告知事
    項欄上加以填載，應均無違反告知義務之情形。
  (四)再經本院將上述怡仁醫院及原告蘇思國嗣因心臟相關疾病而
    住院開刀治療之榮民醫院之病歷資料，一併送請國立臺灣大
    學醫學院附設醫院鑑定，鑑定結果則為：「根據怡仁綜合
    醫院之病歷影本，蘇先生於民國96年8 月31日前已患有高血
    壓（兩次就診時之舒張壓均高於90mmHg），且心臟超音波也
    已顯示有左心房擴大及左心室肥大之現象。高血壓之治療
    可分為生活習慣調整療法及藥物治療，根據高血壓治療指引
    ，此病應同時給予兩種治療。冠狀動脈疾病是一多重因子
    導致之疾病，高血壓是冠狀動脈心臟病之危險因子之一，兩
    者有關聯性，但不是必然之因果關係（參本院卷第一第332
    頁）。據此，縱認原告蘇思國於怡仁醫院就診時，實已罹患
    高血壓病症及左心房擴大及左心室肥大之現象，卻未就此告
    知被告公司並填載於保險契約書之告知事項上，然該等狀態
    與原告蘇思國日後所罹患之心臟相關之病症並因此需住院開
    刀治療間確非絕對必然，即兩者間並無相當之因果關係。從
    而，縱使原告於投保當時，有違反告知義務，然此亦應不致
    變更減少被告對於危險之估計。
  (五)再被告於其所寄發之系爭解除契約存證信函中除認因原告蘇
    思國於投保前，有上開「右心房擴大、左心室肥大」及「自
    發性高血壓」之狀態而未為告知外，另認原告蘇思國於96年
    7 月16日亦曾因「食道逆流、胸痛」至姜博文診所接受門診
    治療，惟原告呂素梅於投保時，對於此等事項，竟未予告知
    ，亦有違反告知義務，乃因此解除兩造之保險契約。惟原告
    上開「食道逆流、胸痛」之病症，應與被告事後所發生心臟
    相關疾病並需住院開刀治療間，顯無關聯，當無變更或減少
    被告對於危險之估計，故就此原告亦無告知義務之違反。
  (六)綜上所述，原告於投保系爭保險契約時，既不知悉原告蘇思
    國確有罹患高血壓及心室肥厚之病症，況該等情況及其因「
    食道逆流、胸痛」至姜博文診所為門診治療之情形，與原告
    蘇思國事後因心臟相關疾病而至榮民醫院住院開刀治療間，
    復無相當之因果關係，而不致變更、減少被告對於此保險契
    約危險之估計，而無違反告知義務，均如上述，故被告據此
    依保險法第64條第2 項之規定，解除系爭保險契約，洵屬無
    由。況又觀諸原告蘇思國於怡仁醫院就診時之病歷資料，顯
    示被告係於原告呂素梅於97年7 月10日向伊請求保險理賠後
    ，始於97年9 月10日向怡仁醫調閱原告蘇思國上開病歷資料
    （見本院卷一第62頁）；而原告蘇思國上開於怡仁醫院甚或
    姜博文診所治療之紀錄，被告本於兩造之保險契約要保書柒
    、聲明事項２之規定：「本人（或被保險人）同意貴公司查
    閱本人之醫療紀錄及病歷資料」（參本院卷一第16頁），於
    系爭保險契約核保前後，即得即時加以調查而得知，並得藉
    此確認要保人（原告呂素梅）或被保險人（原告蘇思國），
    是否有違反告知義務之情形，然被告捨此不為，逕將此等危
    險全交由原告二人承擔，僅於保險責任發生後，始調查原告
    二人於投保時有無違反告知義務情形，並據以解除其等間之
    保險契約，並拒絕為保險之給付，實有違公平。從而，揆諸
    上開說明，被告於核保當時並無任何積極調查被保險人即原
    告蘇思國健康之情形，卻將此等責任由原告二人承受，並於
    事後逕以上開理由解除系爭保險契約，確屬無據。故可認系
    爭保險契約關係仍屬有效存在。
五、又原告蘇思國因心臟相關疾病而有如上述前後四次前往榮民
    醫院住院開刀治療，並分別支出：(一)23,4754 元（包括病房
    8000 元 及膳食費用750 元，住院期間係自97年6 月23日至
    97年6 月26日）、(二)20,3295 元（包括病房8000元及膳食費
    用750 元住院期間係自97年7 月14日至97年7 月17日）。(三)
    3,1149 元 （包括病房8,000 元及膳食費用465 元，住院期
    間係自98 年2月16日至98年2 月19日）。(四)30,3658 元（包
    括病房7,000 元及膳食費用420 元），有榮民醫院所出具之
    相關診斷證明書及住院醫療費用明細收據等資料在卷可稽（
    參本院卷第41頁至47頁），亦為被告所不爭執，洵可認定原
    告於該段住院期間，確有支出該部分醫療費用。然參酌系爭
    全球人壽住院醫療保險附約第5 條第1 項之規定「被保險人
    於本附約有效期間內蒙受第4 條約定之事故而住院診療或門
    診手術時，本公司依被保險人住院（含住院前7 天及出院後
    15天內之門診）或門診手術所實際支付之病房費、膳食費、
    護理費（不含特別護士等）及醫師診察費核付住院病房費用
    保險金，但其每日最高給付金額不得超過本附約『各項保險
    金給付限額表』上所載其投保計劃之『每日病房費用保險金
    限額』，而該各項保險金給付限額表保險計劃5 則規定病房
    及膳食費用每日為3,000 元、醫療費用保險金（每次住院）
    為120,000 元」【參本院卷一第26頁、第29頁】，是依該等
    規定，原告蘇思國得據以請求之各次醫療費用保險金額除第
    三次之金額外，其餘各次金額均逾住院給付限額12萬元，每
    次僅得以12萬元計，再加計歷次病房及膳食費用8,750 元、
    8, 750元、8,465 元、7,420 元，合計應為416,069 元（即
    該4 次金額分別為128,750 元、128,750 元、31,149元、12
    7, 420元），此金額之計算亦為原告訴訟代理人所不爭執，
    故原告蘇思國於此範圍內請求被告給付，確屬有據。逾此部
    分之請求，即屬無由，應予駁回。
六、再按給付無確定期限者，債務人於債權人得請求給付時，經
    其催告而未為給付，自受催告時起，負遲延責任。其經債權
    人起訴而送達訴狀，或依督促程序送達支付命令，或為其他
    相類之行為者，與催告有同一之效力；遲延之債務，以支付
    金錢為標的者，債權人得請求依法定利率計算之遲延利息；
    應付利息之債務，其利率未經約定，亦無法律可據者，週年
    利率為5 ％，民法第229 條第2 項、第233 條第1 項前段、
    第203 條分別定有明文。惟再依據系爭保險契約第10條所規
    定：「要保人或受益人應於知悉本公司應負保險責任之事故
    後10日通知本公司，並於通知後儘速檢具所需文件向本公司
    申請給付保險金。本公司應於收齊前項文件後15日內給付之
    。但因可歸責於本公司之事由致未在前述約舒限內為給付者
    ，應按年利1 分加計利息給付」（參本院卷一第18頁）。故
    可認被告應係在原告請求被告給付保險金並備妥相關文件後
    再逾15日仍不為給付時，始負遲延責任。準此，本件原告蘇
    思國請求被告給付上開金額，確以支付金錢為標的，則原告
    蘇思國請求被告就其第1 次住院治療所得請求之128,750 元
    部分，應自97年7 月26日（原告呂素梅係於97年7 月10日向
    被告公司請求該部分之給付）起，再按年息百分之5 計算之
    法定遲延利息，及其餘第2 次至第4 次住院治療所得請求之
    287,319 元（即128,75 0＋31,149＋127,420 ）部分，自98
    年12月11日（起訴狀繕本係於98年11月25日送達被告），按
    年息百分之5 計算之法定遲延利息，亦屬有據，應予准許。
七、從而，被告以原告違反保險契約據實說明義務為由，解除系
    爭保險契約，為無理由，原告本於系爭保險契約，請求確認
    原告呂素梅於96年8 月31日投保被告公司之「全球人壽終身
    壽險」【要保人為原告呂素梅、被保險人為原告蘇思國、保
    險單號碼為第000000000 號，包括「全球人壽住院醫療保險
    」、「全球人壽防癌終身健康保險附約」、「全球人壽保費
    豁免附約」】保險契約關係存在，及請求被告給付原告蘇思
    國如主文第2 項所示之金額及其法定遲延利息，確有理由，
    應予准許。
八、本判決所命被告給付原告蘇思國之金額未逾50萬元，依民事
    訴訟法第389 條第1 項第5 款規定，應依職權宣告假執行。
    此部分原告雖陳明願供擔保請求宣告假執行，惟僅係促請本
    院為上開宣告假執行職權之發動。又本院併依職權酌定相當
    擔保金額，宣告被告供擔保後，得免為假執行。另其餘原告
    之訴經駁回之部分，其假執行之聲請均已失所附麗，均應併
    駁回之。
九、本件事證已明，兩造其餘主張陳述之方法，及未經援用之證
    據，均與本判決所為前開判斷不生影響，無庸逐一論述，附
    此敘明。
十、據上論結，本件原告之訴為一部有理由，一部無理由，依民
    事訴訟法第79條、第85條第1 項但書、第389 條第1 項第5
    款、第392 條第2 項，判決如主文。
中    華    民    國    99    年    10    月    14    日
                    民事第三庭  法  官  林靜梅
以上正本係照原本作成
如對本判決上訴，須於判決送達後20日內向本院提出上訴狀。
如委任律師提起上訴者，應一併繳納上訴審裁判費。
中    華    民    國    99    年    10    月    14    日
                                書記官  王奐淳

司法院資訊處製作；財團法人民間司法改革基金會備份。
